【裁判字號】    88,上,245
【裁判日期】    890711
【裁判案由】    確認抵押權不存在等
【裁判全文】
臺灣高等法院高雄分院民事判決  八十八年度上字第二四五號
      上  訴  人    乙○○
      訴訟代理人    黃榮作律師
      複訴訟代理人  甲○○    .
      被上訴人      丙○○    .
      訴訟代理人    王叡齡律師
                    黃順天律師
右當事人間確認抵押權不存在等事件，上訴人對於中華民國八十八年五月二十五日臺
灣高雄地方法院八十七年訴字第一○一一號第一審判決提起上訴，本院判決如左：
      主      文
原判決廢棄。
被上訴人在第一審之訴駁回。
第一、二審訴訟費用由被上訴人負擔。
      事      實
甲、上訴人方面：
壹、聲明：求為判決：
一、原判決廢棄。
二、被上訴人在第一審之訴駁回。
貳、陳述：除引用原判決書之記載外，補稱：
一、本件消費借貸契約之兩造確為上訴人與被上訴人，且被上訴人已收到該筆借款，
    並非姚鼎向上訴人之母林黃淑櫻所借，姚鼎乃有權代理：
  (一)本件消費借貸契約之兩造確為上訴人乙○○與被上訴人丙○○，此觀乎卷附兩造
    借款契約書及八十五年一月二十五日就被上訴人所有坐落高雄縣大寮鄉○○段六
    六五號土地、權利範圍一萬分之五九，及其上建物即門牌號碼高雄縣大寮鄉○○
    路七─四號八樓、建號一０五一號之房屋、權利範圍全部（下稱系爭房地）之抵
    押權設定契約書上訂立契約人欄，其中權利人為上訴人，義務人兼債務人為被上
    訴人，特約事項中立契約書人為上訴人及被上訴人而自明。縱上開契約書非被上
    訴人親筆簽名及蓋章而係委託姚鼎所為，然查該一百二十萬元早在八十五年一月
    二十日在上訴人之母林黃淑櫻工作地點即仁愛之家慈惠醫院，被上訴人偕同其妹
    陳思卉、妹婿姚鼎至該醫院向上訴人之母及上訴人商借，被上訴人亦表明願以其
    房地為抵押擔保，當場還出示身份證，上訴人之母始知被上訴人為龍泉榮民之家
    護士，與上訴人之母職業相同。其後在陳和章代書處由上訴人之母以上訴人之名
    義與被上訴人（由姚鼎代簽並代蓋被上訴人之印鑑章）簽訂上開契約。證人姚鼎
    亦證稱「之前我和上訴人母親有金錢往來，後來我須金錢週轉，就對我大姨子說
    ，請將本件爭執的房地借我向上訴人母親借錢設定抵押，丙○○說好，上訴人的
    母親要求見丙○○，我們就找丙○○去醫院和上訴人的母親見面，上訴人的母親
    認為我信用不好，要瞭解丙○○是否有正當職業，丙○○說他在榮總當護士，所
    以上訴人的母親才同意借錢」、「（上訴人母親與上訴人見面時，丙○○同意由
    你（即姚鼎）持被上訴人的房地設定抵押，向上訴人母親借錢﹖）有」、「權狀
    與印鑑證明是丙○○交給我的」「當時沒有說（抵押權要設定給何人）」、「我
    確實有收到錢」、「（系爭借貸被上訴人是否完全授權姚鼎在借據及有關文件上
    簽名、收受借貸金額﹖）有，丙○○有同意，因她沒有空，我記得丙○○將印鑑
    章、身份證交給我辦印鑑證明，因丙○○常常要我辦一些事情。一百二十萬元的
    九十萬元是還八十四年的九十萬元，另外三十萬元是我拿去週轉」、「錢是林黃
    淑櫻拿給我的，錢是我簽完文件後給我的，但我只拿三十萬元，因為九十萬元是
    要塗銷前面那筆貸款」等語。
  (二)上訴人之母同意將錢借出，係信任被上訴人有正當職業及房地設定抵押，而被上
    訴人亦同意以其房地產為抵押向上訴人之母借錢，上訴人之母既願以上訴人之名
    義為借款人，被上訴人亦已完全授權姚鼎在借據及有關文件上簽名而辦理本件借
    款事宜。其借得之款項其中九十萬元且係塗銷姚鼎與被上訴人為連帶債務人之抵
    押債務，此經姚鼎證述在卷，則被上訴人顯然有授權姚鼎以其名義為借款並提供
    系爭房地為抵押之事實，洵堪認定。
  (三)訂定借貸契約及抵押權設定契約時，姚鼎經被上訴人之授權，以被上訴人之名義
    為之，有如前述。再上訴人之母經其子即上訴人同意，以上訴人名義為債權人及
    抵押權人，亦迭據上訴人及其母證述在卷，姚鼎雖稱係向上訴人之母借錢，抵押
    權設定何人當時沒有說云云，上訴人否認之，蓋契約如有以書面為之者，其於訂
    立前之磋商階段，其當事人並非確定，此事至為正常，迨雙方契約簽訂時，其契
    約當事人悉以書面契約上所載之當事人為準，而觀卷附八十五年一月二十五日抵
    押權設定契約書上，姚鼎供認乙方立契約人丙○○之姓名係其代簽，而甲方立契
    約人為上訴人，且權利人為上訴人，義務人兼債務人為被上訴人，契約末行記載
    「雙方各執一份存證，另一份送有關單位存查」，而上訴人之姓名係上訴人之母
    授權代書陳和章書立，足見借貸契約及抵押權設定契約係存於兩造之間，僅兩造
    均委由代理人辦理而已，各該契約均係有效成立，不問兩造於借款磋商乃至訂立
    借款契約，抵押權設定契約時是否在場，均不影響其效力。退萬步言之，如認上
    訴人之母為出借人，則上訴人亦以讓人之地位，並以八十八年九月廿九日民事補
    充上訴理由狀送達被上訴人，為債權讓與之通知。
  (四)姚鼎確經被上訴人之授權以被上訴人名義為借款人及提供房地設定抵押之義務人
    ，姚鼎為有權代理並將其中借得之九十萬元清償其與被上訴人之連帶債務，此經
    姚鼎證述在卷，有如前述，於立借款契約及設定抵押權契約時，姚鼎亦向經辦代
    書陳和章強調由丙○○當債務人，其當連帶保證人，其確有經丙○○即被上訴人
    授權，此經陳和章於  鈞院八十九年二月一日準備程序時證述在卷。被上訴人與
    姚鼎等人確有前往上訴人之母林黃淑櫻服務之慈惠醫院商討借錢而願以其房地抵
    押之情事，此經上訴人之母林黃淑櫻及姚鼎分別證述在卷。綜上說明，被上訴人
    之上開辯解，顯與事實不符而不足採。
  (五)被上訴人辯稱借款時（指在上訴人之母工作地方即仁愛之家慈惠醫院），上訴人
    在大陸云云，按如係授權他人代理，則上訴人是否在場與被上訴人是否在場同，
  應與本件消費借貸及抵押權設定契約是否成立生效無關有如前述，況上訴人從未
    去大陸，併此指明。
二、退萬步言，如謂被上訴人並未授權姚鼎代其辦理借款及抵押權登記，亦即  鈞院
    認為姚鼎非有權代理之情形（姚鼎必另犯偽造文書、詐欺取財罪），然被上訴人
    既將印鑑章、印鑑證明、所有權狀交付他人及與姚鼎前往上訴人之母工作之醫院
    商討借款提供房地之情事，顯係以自己之行為表示以代理權授與他人，依法已成
    立表見代理，被上訴人仍應負授權人之責任。
參、證據：除引用原審立證方法外，補提：抵押權設定契約書及借據影本各一份為証
    ，並請求傳訊証人姚鼎、林黃淑櫻、陳和章。
乙、被上訴人方面：
壹、聲明：求為判決：上訴駁回。
貳、陳述：除引用原判決書之記載外，補稱：
一、被上訴人未出面向乙○○借錢，亦未收到該筆款項：
  (一)被上訴人與上訴人母子均不認識：
    證人即上訴人之母林黃淑櫻於八十八年十二月廿七日始則證稱與丙○○是朋友，
    繼而又稱八十五年一月廿日那天「傍晚」，被上訴人．．．並表明她的身分是被
    上訴人沒有錯，其確認後．．．（當時證人稱還有核對丙○○之身分證，但筆錄
    未載及）。但既然是朋友為何還要核對身分證確認呢？故可見證人所述是朋友不
    實在。且上訴人在八十七年六月四日原審筆錄中稱「．．．上午十時左右」，而
    非傍晚。
  (二)證人林黃淑櫻證稱八十五年一月廿日借錢的時候，被上訴人在場，繼而又稱「雙
    方約在八十五年一月廿七日，在高雄市十信建功分社給錢，當時姚鼎、被上訴人
    、上訴人、我四個人在場．．．交給丙○○．．．」；既然丙○○均在場，為何
    上訴人在原審之八十七年八月十三日稱「．．．原告（即被上訴人）授權她妹妹
    來借錢，其他是他們內部的事。」蓋，被上訴人若有在場，則並無需授權他人出
    面借錢。
  (三)證人林黃淑櫻又證稱「．．．一百一十七萬元，交給丙○○，但是姚鼎就簽收了
    ，是代書辦抵押，將所有的書狀都寫好了，我們才交給她錢」、「丙○○有出示
    委任狀，委任辦理抵押權的委任狀，是委任姚鼎辦理抵押權的委任狀，因為在代
    書處所辦理時，丙○○沒有在場」，但上訴人於八十七年五月廿一日在原審則稱
    「．．．是丙○○出面在代書處辦抵押權設定」及「（借據丙○○在場親自簽名
    ？）原告（即被上訴人）有在場，他交給我們時文件已簽好，不知是否他親自簽
    名。」兩者有極大之差異：
  1.證人林黃淑櫻稱被上訴人未在代書處，故有出示委任狀；但上訴人則稱「是丙○
    ○出面在代書處辦抵押權設定」，則被上訴人有否在代書處之事實，竟有二種不
    同之陳述。
  2.證人林黃淑櫻證稱收據是上訴人交付款項時由姚鼎當場所書；但上訴人指文件在
    交給渠等時「已簽好」。
  3.上訴人於八十七年六月四日稱（契約書是她本人簽名蓋章？）「是否原告（即被
    上訴人）親簽，我不清楚，但原告（即被上訴人）在場．．．」，則與證人林黃
    淑櫻在  鈞院所述「．．．在代書處所辦理時，丙○○沒有在場」，又有一百八
    十度的不同。
二、錢縱有借，亦是訴外人姚鼎向證人林黃淑櫻所借，而登記在上訴人名下：
  (一)姚鼎債信不良：
    證人林黃淑櫻稱「．．．在本件之前，姚鼎有向我借過錢，現在還欠我好幾百萬
    元沒有還，也沒有付利息，所以才不借給他，姚鼎已借不到錢，所以經過丙○○
    的同意，由丙○○用她的房子來借錢」。
  (二)被上人無借錢之必要：
    自證人林黃淑櫻之證詞可知，姚鼎才是真正要用錢的人，而在設定之前姚鼎曾向
    證人林黃淑櫻開口借錢，但證人林黃淑櫻要求有擔保品才肯借出。
  (三)連姚鼎都是向證人林黃淑櫻借錢，而非向上訴人借錢：
    證人林黃淑櫻證稱姚鼎還欠她好幾百萬元，即連姚鼎都是向證人林黃淑櫻為借貸
    ，不曾向上訴人乙○○支借過，被上訴人又怎會向上訴人乙○○支借。
  (四)縱有借貸關係，亦係訴外人姚鼎與證人林黃淑櫻之間之合意：
    上訴人於八十七年六月四日在原審中稱（錢是何人借出？）「錢是我母親借的，
    我只是全程在場，我母親年紀大，怕萬一出事，才直接登記抵押權在我名下。」
    可知，縱有借貸亦是姚鼎向其母林黃淑櫻所借的，而非向上訴人。且上訴人之所
    得不足以支借予被上訴人，因上訴人於八十一年、八十三年至八十五年均無所得
    稅申報資料，八十六年亦未申報。
三、上訴人及其母明知或可得而知姚鼎無代理權：
  (一)被上訴人自始均未出面：
    如前所述，上訴人及其母忽稱上午十時，一會稱傍晚，被上訴人及姚鼎等人到證
    人工作處所去。連有否出面取錢及曾否到代書事務所均為歧異之陳述，故可見被
    上訴人根本未曾出面過。
  (二)被上訴人若已出面，則無庸授權其妹或姚鼎為代理人：
    代理乃係本人無法或無暇出面，始由他人代為法律行為之制度，但若如證人林黃
    淑櫻所言被上訴人均曾出面，則又何有委由其妹陳思卉或姚鼎為代理之必要。此
    外，被上訴人並無用錢之必要而是姚鼎需要用錢，且證人林黃淑櫻認為姚鼎債信
    不良而對姚鼎借款所加之限制或條件，故借款人應係姚鼎，被上訴人縱有同意亦
    僅是為物上保證人而已。但上訴人為圖厚利甘冒風險而逕以被上訴人為借款人，
    否則上訴人或證人林黃淑櫻既明知是姚鼎要用錢，怎又會變成被上訴人為借款人
    ，故上訴人及其母明知或可得而知姚鼎無代理權。且上訴人始則稱是被上訴人授
    權其妹，嗣後始改稱授權姚鼎。
  (三)上訴人主張被上訴人未對姚鼎提出偽造文書及詐欺之刑事告訴乃是認為姚鼎無偽
    造文書等罪之刑責，實係將「天雨則地濕」之立論反推成「地濕則天雨」（天不
    下雨，地也可能因為潑水、水管破裂、有人隨地便溺而濕滑）。而事實上，一直
    到訴訟時，被上訴人提出借據等資料上有姚鼎為連帶保證人之名，才認為可能是
    姚鼎所為。但被上訴人既未參與借款之過程，且上訴人及證人林黃淑櫻之語句前
    後皆矛盾，實無法因此而相信並提出刑事告訴。退萬步言，被上訴人自始均否認
    知情及有授權，則上訴人自可以被害人身份而提出姚鼎偽造文書、詐欺之告訴而
    未提出。是否同理因此即可以認為上訴人及其母早知姚鼎未被授權借款事宜及證
    明被上訴人從未出面借錢。
四、被上訴人係將印鑑証明交予被上訴人之妹，而非姚鼎，八十五年一月廿五日之印
    鑑証明係被上訴人申請無誤，但因要賣掉房才為之，且出借人是何人，抵押權設
    定登記就是該人。而消費借貸契約之當事人係林黃淑櫻與姚鼎，且討論借貸時只
    有姚鼎稱只有其及其妻、林黃淑櫻及被上訴人，上訴人及林黃淑櫻均稱有渠等二
    人、被上訴人及姚鼎夫妻，顯有不同；而設定抵押權時上訴人於原審稱被上訴人
    出面辦理，証人陳和章則稱兩造均未在場；至於借貸簽之文件，被上訴人否認係
    其所為，上訴人亦不知是否為被上訴人親自為之，代書陳和章稱上訴人之部分係
    上訴人之母要陳和章代簽，被上訴人部分係姚鼎簽的，姚鼎稱被上訴人之名字係
    其書立；再借貸時並未約定抵押權設定在何人名義。
五、上訴人於八十七年五月廿八日主張被上訴人授權委託其妹婿姚鼎代處理借貸及抵
    押權設定事宜，惟依民法第五百三十一條規定「為委任事務之處理，須為法律行
    為，而該法律行為，依法應以文字為之者，其處理權之授權，亦應以文字為之」
    ，而抵押權設定之事宜，依民法第七百六十條之規定，應以文字為之，故被上訴
    人應出具書面授權予姚鼎並交付予上訴人，惟上訴人均未提出該書面授權，嗣上
    訴人主張表見代理，而表見代理為無權代理，又與前述主張之有權代理相互相矛
    盾；抵押權為擔保物權，其性質上屬從權利，須從屬於消費借貸之主債權，本件
    兩造既無借貸關係，上訴人又未自林黃淑櫻處受讓債權，則被上訴人所有之系爭
    房屋及土地，遭受上訴人所設定之一百廿萬元抵押權，即無主債權存在，而不生
    效力，即本件林黃淑櫻係主債權人，而上訴人係抵押權人，惟抵押權係從權利，
    不得與主債權分離而為讓與或為其債權之擔保，故上訴人之母將抵押權與上訴人
    ，自始無效，且不因嗣後上訴人為讓與之通知，而補正生效，故上訴人之上訴為
    無理由。
參、證據：除引用原審立證方法外，請求調閱上訴人入出境資料，並請求訊証人姚鼎
    、陳思卉。
丙、本院依職權向高雄縣大寮鄉戶政事務所調閱被上訴人八十五年一月廿五日申請印
    鑑証明之資料、向高雄縣鳳山地政事務所調閱系爭房地設定抵押權之資料。
      理      由
一、本件被上訴人於原審起訴主張其未向上訴人借款，亦未向上訴人收取一百廿萬元
    ，上訴人所提契約書影本及收據影本上之簽名均非其所書立，其上之印鑑係被盜
    蓋，故兩造間之消費借貸關係不存在，故具從屬性之抵押權之設定，亦不生效力
    ，抵押權登記自應塗銷云云；上訴人則以被上訴人係親自向其母親借款，提出系
    爭房地設定抵押權做擔保，並授權委任其妹婿姚鼎代為辦理一切借貸所需手續及
    提供辦理抵押權所需相關資料文件，自應負清償之責，況被上訴人將印鑑及相關
    文件交予姚鼎代辦借款及設定抵押權之事宜，亦有表見代理之情形，亦應負授權
    人之責任等語置辯。
二、經查：
  (一)本件借款時，有何人在場（即何人為之）﹖
    姚鼎與上訴人之母親林黃淑櫻有金錢往來，嗣姚鼎須金錢週轉，乃向被上訴人稱
    將本件系爭房地借其向上訴人之母親借錢設定抵押，經被上訴人同意，上訴人之
    母要求與被上訴人見面，被上訴人乃與姚鼎至上訴人母親工作之醫院與上訴人之
    母親見面，上訴人之母親稱姚鼎之信用不好，要瞭解被上訴人是否有正當職業，
    被上訴人稱其在榮總當護士，故上訴人之母親始同意借錢予姚鼎，而當時上訴人
    並未在場，被上訴人並交付其名義之印鑑証明及系爭房地之所有權狀予姚鼎，其
    與上訴人之母於設定抵押權時，並未說明抵押權要設定給何人，但姚鼎係向上訴
    人之母親借錢，且錢是上訴人之母親交付予姚鼎，借錢時姚鼎及其太太陳思卉亦
    各簽發六十萬元之支票予上訴人之母親，作為擔保（都已退票），另陳思卉亦簽
    發被上訴人名義之本票予上訴人之母親做為擔保，而一百廿萬元是清償先前積欠
    之九十萬元，故姚鼎只拿卅萬元等語，為証人姚鼎於本院結証屬實（見本院卷一
    五０至一五五頁）；又証人即姚鼎之妻陳思卉亦到庭結証稱八十五年一月廿日其
    與姚鼎有去慈惠醫院，被上訴人沒有去，因姚鼎以前有向上訴人之母借錢，當天
    因姚鼎又需要錢週轉，所以與上訴人之母約在該醫院見面，上訴人之母要求有保
    障，當時其名下有一棟房子被查封沒有抵押品，且當時其姐姐即被上訴人有一棟
    房子要請其賣掉（此部分不可採，詳後述），所以被上訴人之所有權狀在陳思卉
    處，故陳思卉決定以該房地作抵押，向上訴人之母借款等語（見本院卷二０一至
    二０二頁）；參酌上訴人於原審審理期間之同一日陳述，先稱被上訴人是否在場
    ，上訴人亦不明確，嗣又稱被上訴人於借款時在場（見原審卷七八頁背面）云云
    ，其陳述已前後矛盾。故被上訴人抗辯姚鼎於八十五年一月廿日向上訴人之母借
    錢時，被上訴人及上訴人均不在場，應堪採信為真實。至於由陳和章前書立借款
    契約書及抵押權設定約定書時，只有姚鼎及上訴人之母在場，兩造均未在場，又
    據証人陳和章証述在卷，故上訴人稱其有在場，尚非可採。
  (二)本件借貸之當事人為何人﹖
    姚鼎於八十五年一月廿日係向上訴人之母借錢，已如前述，而上訴人亦自承錢係
    其母親出借（見原審卷七八頁背面），而錢是姚鼎簽完文件（即抵押權設定資料
    ）時上訴人之母交付予姚鼎的，且只有給卅萬元，其餘九十萬元係塗銷前筆債務
    （見本院卷一五五頁），並有土地及建物登記簿本在卷（見原審卷六至十九頁）
    ，又証人即承辦本件之代書陳和章亦到庭証稱借款契約書上之面晤確認簽章係確
    定姚鼎有收到錢（見本院卷一一五頁），而上訴人名義之十信存摺，於八十五年
    一月廿七日支出一百十七萬元，有該存摺在卷（見原審卷一四九頁），惟該日存
    摺內之一百十七萬元，係「放款轉」存入後，於同日再分二次提出，即該一百十
    七萬元非上訴人原存於合作社之存款，而係其向合作社貸款所得之款項，且上訴
    人如係一次交予姚鼎一百十七萬元，而領取現金，當亦不必分二次提領，故應以
    姚鼎於本院作証時所稱其只有取得卅萬元，九十萬元係清償以前之抵押借款（即
    係以新換舊），本件姚鼎之借款為上訴人之母所交付，較為可信，即本件消費貸
    之當事人為上訴人之母林黃淑櫻與姚鼎。
  (三)至於被上訴人是否同意以其所有之系爭房地提供予姚鼎向上訴人之母借錢（即被
    上訴人是否同意提供其所有之系爭房地予姚鼎向上訴人之母借款）﹖
    証人姚鼎稱經被上訴人同意，而証人陳思卉則稱未經被上訴人同意，有如前述；
    而被上訴人之印鑑証明係於八十四年七月十七日登記（見原審卷一四０頁），本
    件設定抵押權之印鑑証明則係八十五年一月廿四日申請，且係被上訴人親自申請
    ，為被上訴人所不爭執（見本院卷六一頁），亦有高雄縣大寮鄉戶政事務所八十
    九年二月廿一日大鄉戶信字第七九０號函及所附印鑑証明申請書在卷可佐（見本
    院卷一四一至一四二頁）；証人陳思卉先於本院証稱印鑑証明係其姐（即被上訴
    人）放在其處，而且係其與姚鼎共同申請（見本院卷二０二頁），已不可採，嗣
    又具書函稱係其騙被上訴人戶說房子有人要，請被上訴人申請（見本院卷二二九
    頁），此亦不可採，蓋如被上訴人確有委託陳思卉賣房子，且去申請印鑑証明，
    則表示房子之買賣已談成，達到欲辦過戶移轉所有權之程度，惟証人卻稱被上訴
    人直至房子被拍賣查封時經陳思卉告知始知被設定抵押權之情事（見本院卷二０
    二頁），對系爭房地是否售出均置之不問，且系爭房地尚有向合作金庫辦理中央
    人員住宅輔建及利互助委員會辦理一百卅萬元之抵押貸款，即被上訴人係公務員
    ，其出售系爭房地，即須一次清償貸款金額（因此種貸款利率低，不足之利息由
    政府補助，若被上訴人將之出售，承買人不可能獲得相同之補助）），與一般抵
    押權可不塗銷抵押權之情形不同，陳思卉及被上訴人稱系爭房地係委託陳思卉出
    售，無足採信，故陳思卉証稱其騙被上訴人係欲賣房子而請被上訴人申請印鑑証
    明，尚非可採。參酌被上訴人申請印鑑証明之時間八十五年一月廿四日，係八十
    五年一月廿日姚鼎與上訴人之母談妥借款後欲辦理抵押權之後，而本件抵押權係
    於印鑑証明申請翌日之八十五年一月廿五日送件，有高雄縣鳳山地政事務所八十
    九年二月十五日鳳地所四字第二一七三號函及所所附土土地登記申請書及其附
    件在卷，而該附件包括被上訴人之身分証影本（見本院卷一三至一四０頁）之情
    事，故姚鼎証稱其經被上訴人同意，以被上訴人之系爭房地設定抵押，向上訴人
    之母借款，應屬可採，被上訴人抗辯，其未同意，尚非可信。
  (四)至於被上訴人是否亦同意姚鼎以其名義擔任借款人，而由姚鼎擔任連帶債務人（
    借款契約書）﹖
  由姚鼎之証述可知，被上訴人係同意提供其所有之系爭房地設定抵押，供姚鼎向
    被上訴人之母借錢，而証人陳和章於本院証稱上訴人之母親找其承做抵押權之設
    定，上訴人之母帶陳和章至姚鼎在高雄市○○路與民族路附近姚鼎之公司找姚鼎
    ，上訴人在該處說姚鼎要借錢，姚鼎拿被上訴人之所有權狀，陳和章說姚鼎非所
    有權人不能辦抵押權設定登記，陳和章稱須有授權書、印鑑証明、所有權狀齊全
    始可辦，姚鼎所可以拿到；隔天，姚鼎就拿証件齊全到事務所給陳和章，陳和章
    就辦抵押權設定登記，陳和章有問委任書上之簽名是何人簽，姚鼎稱係被上訴人
    簽的，陳和章方送件，姚鼎稱其與被上訴人係親戚關係，被上訴人答應將証件給
    姚鼎借錢週轉，所以姚鼎才能拿到印鑑証明，而上訴人之母確有說係姚鼎要借錢
    ，至於為何要以被上訴人為借款人，乃因姚鼎沒有不動產，上訴人之母不可能借
    錢予姚鼎，但姚鼎稱其用被上訴人之不動產設定，又有授權書等証件，故姚鼎要
    求被上訴人當借款人，由其當保証人（於抵押權設定約定書係擔任連帶保証人，
    於借貸契約書係擔任連帶債務人），故上訴人之母亦同意等語（見本院卷一一二
    至一一六頁）；此上述可知，係姚鼎主動稱其有授權書，故要求以被上訴人為借
    款人，而由前開(三)所述，被上訴人僅同意擔任提供系爭房地予姚鼎為抵押借款，
    故被上訴人未同意擔任本件借款之主債務人，亦堪認定。至於姚鼎之行為，是否
    構成無權代理代理﹖本件被上訴人僅同意提供抵押物作為姚鼎向上訴人之母借款
    之擔保，並未同意擔任借款人，故姚鼎以被上訴人名義為借款人，自屬無權代理
    。
  民法第一百六十七條所稱之代理權，與同法第五百三十一條所稱之處理權，迥相
    同。蓋代理權之授與，因本人之意思表示而生效力，無須一定之方式，縱代理行
    為依法應以書面為之，而授與此種行為之代理權，仍不必用書面。原審適用民法
    第五百三十一條及第七百六十條各規定，謂被上訴人應以書面為代理權之授與岝
    為合法云云，自難謂當（最高法院四十四年台上字第一二九０號判參照）。本件
    被上訴人主張上訴人未能提出被上訴人曾出具授權書予姚鼎，而抗辯姚鼎無代理
    權，即與上開判例意旨不合，而不可採信。
  (五)姚鼎以被上訴人為借款主債務人之行為，是否構成表見代理﹖
    按民法第一百六十九條規定之表見代理，係為保護第三人而設，本人如有使第三
    人信以為其有以代理權授與他人之行為，而與該他人交易，即應使本人負授權人
    責任，而此項表見代理云者，原係指代理人雖無代理權，而有使人信其有代理權
    之情形而言，與民法第一百零七條所定代理權之限制及撤回之情形無關（最高法
    院七十年台上字第三五一號判例參照）。本件被上訴人將其印鑑証明及所有權狀
    交予姚鼎，同意姚鼎持之向上訴人之母抵押借款；而姚鼎逾越被上訴人授權範圍
    ，以被上訴人為主債務人兼抵押權設定之義務人，而以被上訴人之名義向上訴人
    之母抵押借款，並以自己為連帶保証人，姚鼎之行為雖已逾被上訴人授權之權限
    ，但姚鼎稱其已獲得被上訴人之授權，並提出上開文件以為佐証，自易使上訴人
    之母誤信姚鼎已獲得授權，故上訴人主張被上訴人應負表見代理之責任，即堪採
    信。故本件借款契約書之文件，雖係姚鼎擅自簽署被上訴人為主債務人（見本院
    卷一五四頁正、背面），即証人陳和章亦証稱被上訴人之署押係姚鼎所為（見本
    院卷一一四頁），惟此屬姚鼎表見代理行為之一部分，亦堪認定。
  (六)本件借款既係上訴人之母借予姚鼎，而被上訴人對姚鼎之行為，應負表見代理之
    本人責任，即被上訴人應負主債務人之責任，惟上訴人之母雖以上訴人為債權人
    及抵押權人，是否有主債權與抵押權分屬二人而無效之情事﹖
    按「抵押權為不動產物權，非經登記，不生效力，抵押權人僅能依設定登記內容
    行使權利，是抵押債權人或債務人究為何人，應以設定登記之內容為準」（最高
    法院七十二年台上字第二四三二號判例參照）。本件借貸係存在於姚鼎與上訴人
    之母之間，而被上訴人對姚鼎之行為，應負表見代理之本人清償責任，即本件借
    貸之效力，於姚鼎部分之效力，應及於被上訴人。惟上訴人之母以上訴人為債權
    人，並將抵押權設定於上訴人名義，對被上訴人是否生效﹖由上述判例意旨可知
    ，本件抵押債權人為上訴人，應無疑義，至於上訴人與其母間之法律關係為何﹖
    即上訴人為何原因（為節稅或為贈與或其他原因，或上訴人於本件為債權讓與之
    情形），而指定上訴人為抵押權人，要屬上訴人與其母之內部法律關係，只須上
    訴人之母確有出借一百廿萬元予姚鼎即可，而姚鼎及姚鼎之妻陳思卉對姚鼎確有
    向上訴人之母借款之事實及姚鼎稱稱有收受上訴人之母卅萬元及塗銷九十萬元抵
    押權之事實，均不否認，故本件抵押權之效力，應及於被上訴人，被上訴人抗辯
    本件借貸之主債權與抵押權分屬二人，故違反抵押權之從屬性而無效，即不足採
    信。
三、綜上所述，上訴人主張兩造間之抵押債權存在，自屬可信，被上訴人之主張為不
    足採。從而，被上訴人主張兩造間並無上訴人所指之消費借貸關係存在，上訴人
    對被上訴人自無債權存在，則依抵押權從屬性，為擔保該債權所設定之抵押權登
    記亦不生效力，被上訴人起訴請求確認該債權不存在，並請求塗銷被上訴人所有
    上訴人為擔保其一百二十萬元債權，於原審法院八十七年度拍字第一一一三號拍
    賣抵押物裁定所載對被上訴人所有坐落高雄縣大寮鄉○○段六六五號土地、權利
    範圍一萬分之五九，及其上建物即門牌號碼高雄縣大寮鄉○○路七─四號八樓、
    建號一０五一號之房屋、權利範圍全部，於民國八十五年一月二十五日所設定之
    抵押權登記應予塗銷，為無理由，不應准許。原審判決准被上訴人之請求，為其
    勝訴之判決，自有未洽。上訴意旨指摘原判決不當，求予廢棄改判，為有理由，
    自應由本院予以廢改判半主文第二項所示。
四、據上論結：本件上訴為有理由，依民事訴訟法第四百五十條、第七十八條，判決
    如主文。
中      華      民      國    八十九    年      七      月      十一    日
                                      臺灣高等法院高雄分院民事第五庭
~B1審判長法官  蔡明宛
~B2法      官  林健彥
~B3法      官  李炫德
右為正本係照原本作成。
如對本判決上訴，須於判決送達後二十日內向本院提出上訴狀，其未表明上訴理由者
，應於上訴後二十日內向本院提出上訴理由書。
中      華      民      國    八十九    年      七      月      十四    日
~B法院書記官  黎  珍
                                                                       Ｇ


司法院資訊處製作；財團法人民間司法改革基金會備份。
